臺灣高等法院臺南分院刑事判決
　　　　　　　　　　　　　　　　94年度上訴字第1138號　Ａ
上　訴　人　臺灣臺南地方法院檢察署檢察官
上　訴　人
即　被　告　甲○○
　　　　　　　　　　押)
上列上訴人因被告恐嚇取財等案件，不服臺灣臺南地方法院94年
度易字第753號中華民國94年9月27日第一審判決（起訴案號：臺
灣臺南地方法院檢察署94年度偵字第9999號），提起上訴，本院
判決如下：
    主  文
上訴駁回。
    事  實
一、甲○○工作無著，無法負擔家庭經濟，又因房屋貸款壓力急
    需現金週轉，竟意圖為自己不法之所有，於民國九十四年六
    月十七日不詳時間，在彰化縣溪湖鎮某雜貨店內購買由維他
    露食品股份有限公司（下稱維他露公司）所生產之「舒跑」
    及「維他露Ｐ」飲料各三瓶返回其彰化縣埔鹽鄉○○村○○
    路五十八之三號住處後，以鋼釘及鐵棒將上開六瓶飲料之瓶
    底各鑽一個小洞，再以針筒吸取「年年春」農用藥劑，注入
    上開六瓶飲料中，隨即以快乾膠將洞口封住，並書寫恐嚇勒
    贖信函一封予維他露公司，恐嚇稱：【我已做好「舒跑」一
    箱、「維他露」一箱（二箱共計四十八瓶）、加料（即下毒
    飲料）成品，現附各三瓶成品，讓貴公司（維他露公司）檢
    驗，證明我的決心，希望你們不要報警，如果報警，將使貴
    公司產品全面下架的命運，因我已找好大陸偷渡客，幫我將
    貴公司「舒跑」、「維他露Ｐ」在全省北、中、南、東部所
    剩四十瓶全面上架，二瓶寄到媒體來公佈。】等語，藉以恐
    嚇維他露公司，並指明維他露公司須在九十四年六月二十五
    日前將新臺幣（下同）一百八十萬元用小紙箱包裝成貨物，
    寄至彰化縣埔心鄉○○路○段二九二號超峰快遞員林站，並
    註明申詠心小姐到站領取，用以交付恐嚇之財物。甲○○書
    寫完畢之後，將前揭信函連同上開六瓶飲料，用紙箱呈裝妥
    當，外包裝牛皮紙上載明送至臺中市○○區○路十五號廠長
    收（該址為維他露公司之廠址），並署名申詠心，隨即委請
    不知情之某計程車司機載運至彰化市日通欣運股份有限公司
    （下稱日通快遞公司），再轉送至維他露公司（起訴書誤載
    為載至彰化市日通快遞公司送至彰化縣埔心鄉超峰快遞公司
    ，並署名要申詠心至該公司領取）。維他露公司於同年六月
    二十八日收受該包裹，因此心生畏懼，而於翌日上午十時許
    報警，並交付上述恐嚇信一封（原審誤載為三封）、包裝紙
    箱一個、包裝牛皮紙一張、「舒跑」及「維他露Ｐ」飲料共
    六瓶予警察機關。甲○○見維他露公司未如期付款，為達取
    得財物之目的，遂駕車至彰化縣埔鹽鄉至福興鄉○○○○○
    道路下方，持其於不詳時間在彰化縣福興工業區某五金行購
    買之門號0000000000號ＳＩＭ卡（以外國人名義
    登記），插入摩托羅拉牌Ｖ六六型行動電話（手機序號00
    0000000000000號），接續於同年七月十一日
    上午八時二十一分、八時三十八分、九時四十五分（起訴書
    漏載八時二十一分及八時三十八分），撥打恐嚇勒贖電話予
    維他露公司（電話號碼00－00000000號市內電話
    ），復將上開ＳＩＭ卡取出轉插入摩托羅拉牌Ｖ八七八型行
    動電話（手機序號000000000000000號），
    接續於同年七月十一日上午九時五十五分、十時十二分、十
    一時二分撥打恐嚇勒贖電話予維他露公司；又於同年七月十
    三日凌晨零時許，在其住處接續書寫第二封恐嚇勒贖信函，
    接續恐嚇稱：【因貴公司不願配合付款，所以現我已將貴公
    司所生產所有產品，鋁箔包、保特瓶、易開罐等四種各完成
    一箱（即下毒之飲料），如果不相信，我就可以再寄上各一
    瓶給貴公司瞧瞧，現在飲料旺季，如果我將加料（即下毒之
    飲料）貴公司產品在全省上架。】等語，恐嚇維他露公司，
    並表明維他露公司須依上述付款方式支付八十萬元給甲○○
    。甲○○並於翌日凌晨零時許，駕車至彰化縣大村鄉郵局投
    寄予維他露公司；並於同年七月十五日下午三時一分、三時
    二分（此二通電話業經維他露公司進行電話錄音），在前揭
    快速道路下方，以上開ＳＩＭ卡插入Ｖ八七八型行動電話接
    續撥打電話予維他露公司，向秘書康素貞恫稱：若不付款八
    十萬元，公司將有損失等語；復於同年七月二十日寄達第三
    封恐嚇勒贖信函，接續恐嚇稱：【現要求五十萬元，接到此
    信，煩考慮清楚，再不配合付款，貴公司一切損失，自行負
    責，現又是飲料旺季，我會想辦法在全省各超商放我所製作
    的加料（即下毒之飲料），使貴公司必遭全省下架的損失。
    】等語，恐嚇維他露公司，並指明維他露公司須在九十四年
    七月二十六日前將五十萬元依上述付款方式，用以交付恐嚇
    之財物。甲○○再於同日下午一時三十七分，在前揭快速道
    路下方，以上開ＳＩＭ卡插入Ｖ八七八型行動電話撥打恐嚇
    勒贖電話予維他露公司，致使維他露公司心生畏懼。嗣經臺
    灣臺南地方法院檢察署檢察官指揮警員持原審法院核發之搜
    索票，於同年八月四日下午六時許至其住處搜索查獲，致其
    未能得逞，並扣得其所有並供恐嚇取財犯罪所用之鋼釘、鐵
    棒各一支、「年年春」農用藥劑一罐、前揭行動電話二支、
    門號0000000000、0000000000號ＳＩ
    Ｍ卡共二張（另尚扣得維他露公司交付之上述恐嚇信三封、
    包裝紙箱一個、包裝牛皮紙一張、「舒跑」及「維他露Ｐ」
    飲料共六瓶）。
二、案經臺灣臺南地方法院檢察署檢察官指揮內政部警政署刑事
    警察局偵查起訴。
    理  由
壹、有罪部分：
一、上揭犯罪事實，業據上訴人即被告甲○○於警詢、偵訊及原
    審及本院審理中坦承不諱，且有證人即維他露公司之職員乙
    ○○、秘書康素貞於警詢中證述綦詳，而上開扣案之飲料六
    瓶，瓶底各有一小洞及快乾膠之痕跡，復經送內政部警政署
    刑事警察局鑑定結果，其中編號三及編號五之飲料檢出農藥
    納乃得成分，有內政部警政署刑事警察局九十四年七月二十
    五日刑鑑字第０九四０一０二九一八號鑑定書（見偵查卷第
    三十二頁）附卷足憑，此外，尚有通聯調閱查詢單（見偵查
    卷第十至十一頁）、錄音譯文（見偵查卷第三十八頁）、照
    片十張（見偵查卷第三十三至三十七頁）在卷可稽，及鋼釘
    、鐵棒各一支、「年年春」農用藥劑一罐、恐嚇信三封、包
    裝紙箱一個、包裝牛皮紙一張、「舒跑」及「維他露Ｐ」飲
    料計六瓶（含內容物及空瓶）及手機序號00000000
    0000000號、000000000000000號行
    動電話共二支扣案可佐。被告之自白核與事實相符。本件事
    證明確，被告犯行堪以認定，應依法論科。
二、核被告所為，係犯刑法第三百四十六條第一項、第三項之恐
    嚇取財未遂罪。被告前後書寫三封恐嚇勒贖信函及九次撥打
    恐嚇勒贖電話之數個舉動，在時間、空間上密接，均係基於
    單一恐嚇取財犯意接續而為，且侵害同一法益，為接續犯之
    單純一罪。被告雖已著手實施恐嚇取財行為，惟因被害人維
    他露公司並未交付財物，構成要件尚未完全實現，其犯罪尚
    屬未遂，爰依刑法第二十六條前段規定，按既遂犯之刑度減
    輕其刑。公訴意旨於犯罪事實欄雖記載被告係委請不知情之
    計程車司機載至彰化市日通快遞公司送至彰化縣埔心鄉超峰
    快遞公司，並署名要申詠心至該公司領取，惟經原審勘驗扣
    案物品結果，扣案包裝牛皮紙（見原審卷第六十二頁）上係
    記載送至臺中市○○區○路十五號廠長收並署名申詠心，且
    被告於警詢中亦供稱：「用包裹寄到維他露食品公司，地址
    是我看飲料瓶裝上所寫的，包裹裡面還附上我親手所寫的恐
    嚇信函」等語（見偵查卷第五頁），堪信被告係委請不知情
    之某計程車司機載運至彰化市日通快遞公司，再轉送至維他
    露公司，公訴意旨，容有誤會，本院自得併予補充。
三、原判決以被告甲○○罪證明確，因予適用刑法第三百四十六
    條第一項、第三項、第二十六條前段、第三十八條第一項第
    二款，罰金罰鍰提高標準條例第一條前段規定，並爰審酌被
    告僅在六十七年間有一前科，素行尚可，有臺灣高等法院被
    告前案紀錄表一份在卷足稽，其犯後坦承犯行，態度良好，
    惟不思以己力及正當途徑賺錢，竟希冀不勞而獲，以在被害
    人生產、製造之飲料內下毒之恐嚇勒贖方式致被害人心生恐
    慌，且犯罪過程中尚知使用以外國人名義登記之ＳＩＭ卡，
    並駕車至快速道路處撥打恐嚇勒贖電話（見偵查卷第十三至
    十四頁），以躲避追緝，顯見其計畫周詳，復對被害人而言
    ，造成消息一旦披露，產品銷售量將大受影響之損害，及其
    犯罪之動機、目的等一切情狀，量處有期徒刑一年六月，以
    資懲儆。扣案之鋼釘、鐵棒各一支、「年年春」農用藥劑一
    罐、恐嚇信三封、包裝紙箱一個、包裝牛皮紙一張、「舒跑
    」及「維他露Ｐ」飲料共六瓶（含內容物及空瓶）、行動電
    話二支（手機序號000000000000000號、0
    00000000000000號），均為被告所有，且供
    本件恐嚇取財犯罪所用之物，業據被告供承在卷（見原審卷
    第三十九頁），均依刑法第三十八條第一項第二款規定，宣
    告沒收。至門號0000000000號ＳＩＭ卡，為被告
    所有供犯罪所用之物，因未扣案，且被告於警詢中供稱業已
    丟棄，為免日後執行之困難，爰不予宣告沒收。另扣案之門
    號0000000000號及0000000000號ＳＩ
    Ｍ卡共二張，雖證人乙○○及康素貞之警詢筆錄中記載係被
    告用以撥打恐嚇電話之用，惟經比對通聯調閱查詢單結果，
    被告僅以0000000000號ＳＩＭ卡撥打恐嚇電話，
    並未使用0000000000號及0000000000
    號ＳＩＭ卡為本件犯行，亦據被告於原審及本院審理中供述
    明確（見原審卷第三十九頁、本院上訴卷第四五至四六頁）
    ，是扣案之ＳＩＭ卡兩張並非供犯本罪所用之物，爰不予宣
    告沒收。至被告辯稱：「我犯案用的鐵棒、鐵釘都已經棄置
    在我家門前的河流」云云，顯不足採，而被告辯稱：被告已
    因良心發現而中止犯行云云，惟按接續犯於數行為之包括一
    罪，如因己意而中止其犯罪行為之接續實行者，因其每一接
    續行為均為已實行之犯罪行為，應以其時行為是否既遂或未
    遂，如未遂者自屬為障礙未遂，其後雖有中止行為，仍僅接
    續數行為之停止，對於已實行之犯罪行為既遂或未遂不生影
    響，自無所謂中止未遂，僅能供資為量刑之參考。又查被告
    自九十四年六月十七日起著手恐嚇取財之犯行，至同年八月
    四日經警查獲為止，期間多次以信函及電話恫嚇被害人，皆
    因被害人未屈服始未能得逞，亦足認被告並無中止犯之適用
    ，附此敘明。
四、本院經核，原判決就被告恐嚇取財未遂罪部分，認事用法均
    無違誤，量刑亦稱妥適，並符合罪刑相當原則，被告上訴意
    旨猶指本件係為中止未遂云云，而指摘原判決不當，核無理
    由，應予駁回。
貳、無罪部分：
一、公訴意旨另以：被告於九十四年六月十七日不詳時間，在彰
    化縣溪湖鎮某雜貨店內購買「舒跑」及「維他露Ｐ」飲料各
    三瓶返家後，以鋼釘及鐵棒將上開六瓶飲料之瓶底各鑽一個
    小洞，再以針筒吸取「年年春」農用藥劑，注入上開六瓶飲
    料中，因認被告另涉有刑法第一百九十一條之一第一項之公
    共危險罪嫌。
二、按犯罪事實應依證據認定之，無證據不得推定其犯罪事實；
    又不能證明被告犯罪者，應諭知無罪之判決，刑事訴訟法第
    一百五十四條、第三百零一條第一項分別定有規定。認定不
    利於被告之事實，須依積極證據，苟積極證據不足為不利於
    被告事實之認定時，即應為有利於被告之認定，更不必有何
    有利之證據。此之所謂證據，須確屬能為被告有罪之證明，
    而無瑕疵可指者，始足當之；再者，犯罪事實之認定，應憑
    證據，所謂證據，須適於為被告犯罪事實之證明者，始得採
    為斷罪資料，如未能發現相當證據，或證據不足以證明，自
    不能以推測或擬制之方法以為裁判基礎；又所謂認定犯罪事
    實所憑之證據，雖不以直接證據為限，間接證據亦包括在內
    ，然而無論直接或間接證據，其為訴訟上之證明，須於通常
    一般人均不致有所懷疑，而得確信其為真實之程度，始得據
    之為有罪之認定，倘其證明尚未達到此一程度，而有合理懷
    疑存在時，即應為無罪之判決（最高法院二十九年上字第三
    一○五號、三十年上字第八一六號、四十年台上字第八六號
    、五十三年台上字第二七五○號、七十六年台上字第四九八
    六號判例參照）。又認定犯罪事實所憑證據，客觀上須於一
    般人不致有所懷疑，而確信其為真實程度者，始得據為有罪
    認定，若未達此一程度，而有合理懷疑存在時，即無從為有
    罪認定；又認定不利於被告之事實須依積極證據，苟積極證
    據不足以認定不利於被告之事實時，即應為有利被告之認定
    ，更不必有何有利之證據，最高法院著有七十六年臺上字第
    四九八六號、三十年上字第八一六號判例在案。且檢察官就
    被告犯罪事實，應負舉證責任，並指出證明之方法。刑事訴
    訟法第一百六十一條第一項亦定有明文。因此被告並無自證
    無罪之義務，此乃無罪推定之原則。是以何項卷證資料有利
    於被告或不利於被告，應由擔任公訴角色之檢察官盡其舉證
    之義務，此乃上開法條規定公訴人於刑事訴訟程序進行中應
    盡之法定義務。故最高法院著有九十二年年台上字第一二八
    號判例，闡明「刑事訴訟法第一百六十一條已於民國九十一
    年二月八日修正公布，其第一項規定：檢察官就被告犯罪事
    實，應負舉證責任，並指出證明之方法。因此，檢察官對於
    起訴之犯罪事實，應負提出證據及說服之實質舉證責任。倘
    其所提出之證據，不足為被告有罪之積極證明，或其指出證
    明之方法，無從說服法院以形成被告有罪之心證，基於無罪
    推定之原則，自應為被告無罪判決之諭知」之意旨甚明。
三、次按刑法第一百九十一條之一第一項係規定：「對他人公開
    陳列、販賣之飲食物品或其他物品滲入、添加或塗抹毒物或
    其他有害人體健康之物質者，處七年以下有期徒刑。」該條
    項係於八十八年四月二十一日增訂公布，其立法意旨在於：
    「近來發生不法歹徒仿日本千面人於市面流通食品內下毒以
    勒索廠商鉅款案件，嚴重破壞社會安寧及危害消費大眾生命
    安全，亟應加以遏止。對於此種不法行為，雖有刑法第三百
    四十六條恐嚇取財罪可資適用，惟刑度過輕，難以發揮遏止
    作用，爰增列處罰專條。」立法者將該條項列在公共危險罪
    章，而所謂公共危險罪，係謂行為人所為對於他人之生命、
    財產所危害之程度，非行為人所預能節制，且被加害之人為
    誰，亦非行為人所能預料，故有科以重刑之必要。故該章所
    規定者，均為妨害公共安全之行為。由此觀之，足見刑法第
    一百九十一條之一第一項之立法本意係針對有公眾危險之下
    毒行為而加以增訂，若係妨害特定之一人或數人者，即不在
    本罪處罰之列。
四、公訴人認被告涉有刑法第一百九十一條之一第一項之公共危
    險罪嫌，係以被告將「年年春」農用藥劑注入「舒跑」及「
    維他露Ｐ」飲料內，業經被告坦承不諱，且有前揭扣案物品
    可資佐證為主要論據。被告則辯稱：本件尚無證據顯示被告
    下毒之飲料業經他人公開陳列、販賣，故被告所為應與刑法
    第一百九十一條之一第一項之構成要件有間等語。經查：
  (一)刑法第一百九十一條之一第一項之公共危險罪，係以行為人
    將毒物或其他有害人體健康之物質滲入、添加或塗抹於飲食
    物品或其他物品之後，並任令前揭物品仍繼續處於公開陳列
    、販賣之狀態，為其構成要件，由於行為人所為已使一般不
    特定之消費者有購得有毒物品並因此中毒而造成身體健康或
    生命危害之可能，為確保公眾安全，且可因此認定行為人有
    使一般不特定人之生命、身體遭受侵害之不確定故意，而有
    科以重刑之必要。倘行為人將原本處於公開陳列、販賣之飲
    食物品或其他物品購入返家之後，縱有滲入、添加或塗抹毒
    物或其他有害人體健康之物質之事實，惟並未使該等已被下
    毒之物品處於公開陳列、販賣之狀態，未使有毒物品在市面
    上流通，由於一般不特定消費大眾並無購得有毒物品之危險
    ，即無妨害公共安全之可言，而尚難以本罪相繩。
  (二)被告購買前揭六瓶飲料之際，該六瓶飲料雖尚屬他人公開陳
    列、販賣之飲食物品，惟於被告購得返家之後，該六瓶飲料
    即已喪失「公開陳列、販賣」之要件，而成為被告所有之物
    。被告僅將六瓶飲料伴隨恐嚇勒贖信函寄予被害人，且亦未
    有任何證據顯示被告曾將有毒飲料流入市面，對被害人而言
    ，其本身為該二種飲料之生產、製造商，且對於自身之商譽
    甚為重視，於收受此一連同恐嚇信函及飲料六瓶之包裹，必
    會提高警覺，亦不可能再將有問題之飲料公開陳列或販賣。
    被告既未任令有毒物品在市場上流通，其所為實無使一般不
    特定人之生命、身體健康遭受損害之危險，應無刑法第一百
    九十一條之一第一項之公共危險罪之適用。
  (三)此外，復查無其他積極證據足認被告有何刑法第一百九十一
    條之一第一項之公共危險犯行，揆諸前揭說明，應認被告犯
    罪嫌疑不足，而諭知無罪之判決。
五、原判決以被告涉犯刑法第一百九十一條之一第一項規定之罪
    嫌，尚屬不能證明，因而諭知被告無罪。本院經核原判決認
    事用法，均無違誤。檢察官上訴意旨稱：「本件被告係自對
    他人公開陳列之飲食物品下毒，理應與上開條文第一項之犯
    罪構成要件相當」云云，指摘原判決不當，為無理由，應予
    駁回其上訴。而檢察官起訴亦指被告所犯恐嚇取財未遂罪、
    及上述流通食品下毒之罪間，犯罪各別，罪名不同，請分論
    併罰，又被告所犯上開二罪，係數行為，並無方法、結果之
    牽連關係，而無審判不可分之關係，自應另併為無罪之諭知
    ，檢察官上訴指被告所犯上述二罪間，有方法、結果之牽連
    關係，容有誤會。
據上論結，應依刑事訴訟法第三百六十八條，判決如主文。
本案經檢察官吳忠賢到庭執行職務。
中　　華　　民　　國　　94　　年　　12　　月　　30　　日
                  刑事第五庭    審判長法　官　楊明章
                                      法　官　顏基典
                                      法　官　吳森豐
以上正本證明與原本無異。
恐嚇取財未遂罪部分不得上訴。
檢察官對於公共危險罪部分如不服本判決應於收受本判決後十日
內向本院提出上訴書，其未敘述上訴理由者並得於提起上訴後十
日內向本院補提理由書。
　　　　　　　　　　　　　　　　　　　書記官　李梅菊
中　　華　　民　　國　　94　　年　　12　　月　　30　　日
附錄法條：
刑法第346條第1項、第3項
意圖為自己或第三人不法之所有，以恐嚇使人將本人或第三人之
物交付者，處6月以上5年以下有期徒刑，得併科1千元以下罰金
。
前二項之未遂犯罰之。
